臺北高等行政法院判決　　　　　　　　　　　　　　　九十年度訴字第四六五三號
　　　　　　　　　　　　　　　.
　　原　　　告　甲○○
　　訴訟代理人　郭嵩山律師
　　右　一　人
　　複 代 理人　林子樁律師
　　　　　　　　乙○○
　　被　　　告　財政部臺北市國稅局
　　代　表　人　張盛和（局長）住同右
　　訴訟代理人　丁○○
　　　　　　　　丙○○
右當事人間因贈與稅事件，原告不服財政部中華民國九十年五月八日台財訴字第九○
一三五一六一一號訴願決定，提起行政訴訟。本院判決如左：
    主  文
原告之訴駁回。
訴訟費用由原告負擔。
    事  實
壹、事實概要：
一、緣原告於民國（下同）八十三年十一月四日自其所有彰化商業銀行大同分行（下
    簡稱彰銀大同分行）帳戶，提領存款新台幣（下同）一○、○○○、○○○元，
    轉存至其子女鄭貞昭、鄭貞文、鄭貞祥等三人同行定期存款帳戶，金額分別為四
    、○○○、○○○元、四、○○○、○○○元及二、○○○、○○○元；另於同
    日透過經營之大勝鋼鐵股份有限公司（下簡稱大勝公司）於同行開立之帳戶，將
    其所有之資金四、○○○、○○○元，轉存予其子鄭貞賢同行定期存款帳戶。案
    經被告查得，認原告有涉嫌贈與情事，遂依行為時遺產及贈與稅法第三條第一項
    、第四條第二項規定，核定贈與額為一四、○○○、○○○元，發單補徵贈與稅
    三、三七三、七五○元，並依同法第四十四條規定，按應納稅額加處一倍之罰鍰
    計三、三七三、七五○元。
二、原告不服前開處分，就罰鍰部份主張系爭資金為其返還其子女之代管款項，因不
    諳法令，未保留相關證明，願繳納稅款，惟並非漏報，應免予處罰等語。申經復
    查結果，被告以八十七年八月二十七日（八七）財北國稅法字第八七○三四三三
    九號復查決定略謂：「．．．申請人雖主張系爭款項原係其子女所有，惟未能提
    供相關資料供核，自難採據」為由，否准原告所請，原告猶表不服，提起訴願，
    仍遭駁回，遂向本院提起行政訴訟。
貳、兩造聲明：
一、原告聲明求為判決：訴願決定、原處分均撤銷。
二、被告聲明求為判決：駁回原告之訴。
參、兩造之爭點：本件原告移轉財產於子女之行為性質為何？究為贈與或僅為寄託？
一、原告主張之理由：
(一)、原告甲○○並無遺產及贈與稅法第四十四條所定之繳納罰鍰事由：
１、被告係於審計部抽查其業務時，發現有應行查明之處理事項，經函請被告查核，
    經被告於八十五年六月十八日左右始查得甲○○、鄭貞賢之帳戶，且於八十七年
    分別對甲○○課以「應納贈與稅」及「依遺產及贈與稅法第四十四條繳納罰鍰」
    之行政處分，故被告之「甲○○應繳納三、三七三、八五○元贈與稅」之行政處
    分應於八十七年通知達到到甲○○時才生效力，因行政處分以通知為對外生效要
    件，即被告認定「甲○○於八十三年十一月四日有贈與行為」之事實，應於八十
    七年贈與稅核課通知書到達原告時始生效力。於被告於八十七年通知甲○○之前
    ，該「八十三年十一月四日原告所為係屬贈與」之事實，對原告不生拘束力，且
    原告並不認為八十三年十一月四日為贈與行為，僅對於被告八十七年之核課贈與
    稅因證據不足，願納贈與稅而已。對於被告八十七年之「認定為贈與行為」之確
    認行政處分，僅於八十七年通知送達後始生效力；且經過三十日甲○○仍對之不
    爭執，始生實質確定力。故甲○○並非於八十三年即有贈與行為，而係於八十七
    年核課贈與稅通知送達甲○○時，始對原告發生「八十三年十一月四日所為係屬
    贈與行為」之拘束力，原告之前（八十三年十一月四日）所為之匯款行為，並非
    贈與行為，且行政機關於八十三年時亦未認定原告為贈與行為。原告於八十七年
    核課贈與稅通知到達時，已於被告贈與稅繳款通知書所載之八十七年三月六日日
    起至八十七年五月二十五日止之繳納期限內繳納三、三七三、八五○元之贈與稅
    ，且於八十三年十一月間原告匯款行為其本人認為係委託保管資金之返還而非贈
    與，國稅局無製作行政處分認定為贈與且送達原告，故原告甲○○並無遺產及贈
    與稅法第二十四條之於「贈與行為發生後三十日內，未向主管機關申報贈與稅」
    之情形，不應依第四十四條課處罰鍰。
２、原告願意繳納贈與稅，其理由依原告於八十六年十一月十三日於財政部國稅局審
    查二科談話記錄中僅表示「本人及四位子女的資金來源無誤」，於八十六年十一
    月二十日的聲明書僅表示「係歷年來累積代管現金之撥還。．．．，未保留相關
    之資金證明」。「若有手續不全而有違規定，本人願意繳納贈與稅以裕稅收。」
    原告並未表示係為贈與行為，贈與須依民法四百零六條之規定，須雙方當事人合
    意，而是因「未保留相關資金證明」，不能證明其資金為委託保管資金之返還，
    故願依遺產及贈與稅法繳納贈與稅。則原告雖繳納稅捐，但八十三年十一月四日
    之行為是否屬贈與因未經法院確以判決，仍屬不明，故不應依遺產及贈與稅法第
    二十四條規定，因未於「三十日申報」，即依第四十四條科處罰鍰。
(二)、查被告就涉案事實陳稱：「另於同日透過經營之大勝鋼鐵公司於同行開立之帳戶
    ，將其所有之資金四百萬元轉存予其子鄭貞賢同行定期存款帳戶」云云。惟大勝
    公司所開立之帳戶之存款顯係大勝公司所有，此所有權之歸屬斷無因原告係該公
    司之經營者而有變異，蓋公司為獨立之人格者，其成產係獨立存在而與各股東無
    涉。既然大勝公司之存款直接轉存鄭貞賢，其間法律關係自當然僅於該公司與鄭
    貞賢間發生而顯然與原告無關，原告既未以自己之財產無償給與鄭貞賢，自與遺
    產及贈與稅法規定之要件顯不相當。原告甲○○以大勝鋼鐵公司之財產移轉於鄭
    貞賢之帳戶，為無權處分行為而已。由是亦足證被告適用法律顯有錯誤，而訴願
    及復查決定均予維持已顯有不法而不足維持。
(三)、遺產及贈與稅法第二十四條規定，「贈與人在一年內贈他人之財產超過贈與稅免
    稅額時，應於贈與為發生後三十日內，向主管機關辦理申報。」若未於期限內申
    報，再依第四十四條處罰鍰。即首先須確定被核課稅款者為贈與行為。依被告於
    八十七年的核課原告三、三七三、八五○元贈與稅之行政處分中，即認定甲○○
    於八十三年十一月四日匯給其子女鄭貞昭、鄭貞祥、鄭貞賢四人各四百萬元、四
    百萬元、二百萬元及四百萬元之金額為贈與行為；遺產及贈與稅法第二十四條之
    贈與行為並非行政機關單方面認定，而係應由民事法院加以認定，故被告關於核
    課甲○○應納三、三七三、八五○元稅款之行政處分中，認定原告甲○○與其子
    女間為贈與行為，並無對原告與其子女間發生實質拘束力，依公法、私法區分理
    論；利益說、從屬說、舊主體說、新主體說理論，贈與行為雙方當事人皆立於平
    等之地位訂立契約（從屬說），對任何人皆可適用（新主體說），法律關係主體
    為私人（舊主體說），贈與行為為私法，被告皆無認定民法贈與行為之職權。
(四)、第二十四條之贈與行為，則依大法官釋字二百七十五號解釋，原告因未能保留相
    關資金為委託保管之證明，因我國國情，父母子女間委任保管資金之契約，少有
    製作相關證明文件，故非「應注意，能注意而不注意」之過失行為，不應受處罰
    。
二、被告主張之理由：
(一)、本件原核所查獲之現金轉存情事，依動產所有權以占有為要件，核屬實質之贈與
    行為；又依司法院大法官會議釋字第二七五號解釋：「．．．但應受行政罰之行
    為，僅須違反禁止規定或作為義務，而不以發生損害或危險為其要件者，推定為
    有過失，於行為人不能舉證證明自己無過失時，即應受處罰。．．．。」，原告
    未依遺產及贈與稅法所定贈與行為發生日後三十日內申報贈與稅，核屬應作為而
    不作為，依前揭大法官解釋，即推定有過失，自應受處罰，合先陳明。
(二)、依我國憲法第十九條規定，人民有依法律納稅之義務觀之，租稅債務之成立並無
    需稽徵機關之核定，僅須法律規定之構成要件成立時即成立租稅債務。就贈與稅
    而論，依我國遺產及贈與稅法第三條、第四條及第二十四條規定，僅須贈與行為
    發生，贈與財產移轉完成，即已實現贈與稅之構成要件，租稅主體及客體均已成
    立，亦即成立租稅債務，並不待稽徵機關之核定，始行成立。至於稽徵機關之核
    定，僅是將原已抽象成立之租稅債務具體化，藉此宣示，並達到課稅之目的。
(三)、贈與稅之課稅資料，率握於納稅義務人，是贈與稅之課稅程序上，採申報核定制
    ，即課以納稅義務人誠實申報之義務。於納稅義務人未善盡其應盡之誠實申報義
    務時，稽徵機關依據所掌握之納稅義務人財產變動情形、課稅資料據以核課應納
    稅捐，並依遺產及贈與稅法第四十四條規定處以罰鍰處分。惟若納稅義務人反以
    其贈與行為是在稽徵機關核定後才成立，主張其無過失，得予免除其因未誠實申
    報所受之處分。則贈與稅又何須規定未依限申報者，處以罰鍰之處分。是原告主
    張純屬誤解。
(四)、另本件贈與稅之稅額高達三、三七三、八五○元，原告於被告核定稅額後，即予
    繳清且未再進行任何爭訟，按一般經驗及論理法則，若原告確無贈與情事，豈有
    不爭之理，是原告辯稱其係因未保留相關資金證明，願意繳納贈與稅，以裕稅收
    等語，實屬托辭。
(五)、惟公司所有帳戶之存款，並非即屬公司所有，其尚有公司股東往來暫存性質、借
    貸行為或股東應分配之盈餘等；又系爭金額並非小數，若係公司負責人即原告之
    無權處分，公司應有追討之行為，或追認該處分之效力，並依該處分作成受贈人
    鄭貞賢其他所得之扣繳申報，惟查該公司並無該項扣繳申報，亦無任何追討動作
    ，可證原告於原核時所稱該筆金額係其透過大勝公司帳戶轉存受贈人鄭貞賢等語
    為真，且歷經三年原告未有異議，直至行政訴訟方改稱該筆金額非其所有，前後
    說詞不一，按案重初供，原告所稱不足採據。
    理  由
一、按「凡經常居住中華民國境內之中華民國國民，就其在中華民國境內或境外之財
    產為贈與者，應依本法規定，課徵贈與稅」、「本法稱贈與，指財產所有人以自
    己之財產無償給與他人，經他人允受而生效力之行為。」、「除第二十條所規定
    之贈與外，贈與人在一年內贈與他人之財產總價值超過贈與稅免稅額時，應於超
    過免稅額之贈與行為發生後三十日內，向主管稽徵機關依本法規定辦理贈與稅申
    報。」及「納稅義務人違反第二十三條或第二十四條之規定，未依限辦理遺產稅
    或贈與稅申報者，按核定應納稅額加處一倍至二倍之罰鍰。．．．」分別為行為
    時遺產及贈與稅法第三條第一項、第四條第二項、第二十四條第一項及第四十四
    條所明定。
二、原告於八十三年十一月四日自其所有彰銀大同分行帳戶，提領存款一○、○○○
    、○○○元，轉存至其子女鄭貞昭、鄭貞文、鄭貞祥等三人同行定期存款帳戶，
    金額分別為四、○○○、○○○元、四、○○○、○○○元及二、○○○、○○
    ○元；另於同日透過經營之大勝公司於同行開立之帳戶，將其所有之資金四、○
    ○○、○○○元，轉存予其子鄭貞賢同行定期存款帳戶等情，有卷附聲明書二份
    ，並有綜合所得稅查詢單、上開帳戶之存摺等件為證。被告乃認原告有涉嫌贈與
    情事，遂依行為時遺產及贈與稅法第三條第一項、第四條第二項規定，核定贈與
    額為一四、○○○、○○○元，發單補徵贈與稅三、三七三、七五○元，並依同
    法第四十四條規定，按應納稅額加處一倍之罰鍰計三、三七三、七五○元，並無
    不合。
三、原告不服，循序提起本件行政訴訟，主張：(一)系爭款項係屬於原告受委託保管其
    子女之儲蓄金，並非贈與。(二)父母子女間委任保管資金之契約，少有製作相關證
    明文件，原告並無故意過失行為，不應受處罰。(三)原告並非於八十三年即有贈與
    行為，而係被告於八十七年核課贈與稅通知送達原告時，始對原告發生八十三年
    十一月四日所為係贈與行為之拘束力，在這之前，並非贈與行為，且行政機關於
    八十三年時亦未認定原告為贈與行為，故並無依遺產及贈與稅法第二十四條規定
    ，於三十日內向國稅申報贈與稅。(四)另原核贈與其子鄭貞賢之四、○○○、○○
    ○元，係透過大勝公司轉存其子所有帳戶，該存款係大勝公司所有，原告所為僅
    為無權處分之行為云云，
四、惟查：
(一)、原告確於上開時間自其所有帳戶及透過大勝公司將其存款轉存予其子女之事實，
    業如上所述，經查動產之移轉以占有為其表徵，原告既有上開占有移轉之行為，
    且無相當之對價，自屬贈與行為，原告雖主張系爭款項原係其子女自有財產，但
    未能提相關證據以實其說，自非可採。
(二)、按為確保稅捐債權債務的法律效果對於一切稅捐義務人均適用相同基準時，而不
    受不同的稅捐核定時點影響，自應以法定定課稅要件實現時，為稅捐債務務之發
    生。再依我國憲法第十九條規定，人民有依法律納稅之義務觀之，租稅債務之成
    立並無需稽徵機關之核定，僅須法律規定之構成要件成立時即成立租稅債務。實
    務亦採「稅捐債務於法定課稅要件事實實現時發生」之見解，行政法院（改制後
    為最高行政法院）七十七年判字第六三○號判決可資參考。就贈與稅而論，依我
    國遺產及贈與稅法第三條、第四條及第二十四條規定，僅須贈與行為發生，贈與
    財產移轉完成，即已實現贈與稅之構成要件，租稅主體及客體均已成立，亦即成
    立租稅債務，並不待稽徵機關之核定，始行成立。至於稽徵機關之核定，僅是將
    原已抽象成立之租稅債務具體化，是以稅捐稽徵機關之核課處分，僅為確認性之
    行政處分，本件既於八十三年間已有贈與行為，已如前述，則原告之贈與稅捐債
    務，於當時即已發生，則遺產及贈與稅法第二十四條之三十日期限應自當時起算
    ，原告主張應自核課時起算，顯然誤解稅捐債務發生時點，應不可採。
(三)、原告於原核時聲明書即稱該筆金額係其透過大勝公司帳戶轉存受贈人鄭貞賢等語
    （聲明書附於原處分卷附件第十二），足見大勝公司匯予原告之子鄭貞賢之四、
    ○○○、○○○元，應係原告之贈與無訛，況該項金額不小，但並無任何證據證
    明在大勝公司之資產負債表或會計憑證上有任何記載，上開聲明書更可證為實，
    原告主張係公司負責人即原告之無權處分，顯不足採據。
(四)、司法院釋字第二七五號解釋：「……但應受行政罰之行為，僅須違反禁止規定或
    作為義務，而不以發生損害或危險為其要件者，推定為有過失，於行為人不能舉
    證證明自己無過失時，即應受處罰。……。」，原告未依遺產及贈與稅法所定贈
    與行為發生日後三十日內申報贈與稅，核屬應作為而不作為，依前揭解釋，即推
    定有過失，自應受處罰，原告徒以未保留非贈與之證據，主張無過失云云，自非
    可採。
五、從而，被告依首揭規定，按應納稅額處一倍之罰鍰計三、三七三、七五○元，並
    無不合。訴願決定遞予駁回，亦無違誤，均應予維持。本件原告之訴為無理由，
    應予駁回。
據上論結，本件原告之訴為無理由，爰依行政訴訟法第九十八條第三項前段，判決如
主文。
中      華      民      國    九十一    年      七      月     十九     日
                              臺 北 高 等 行 政 法 院  第 五 庭
                                          審 判 長 法  官  張瓊文
                                                   法  官  帥嘉寶
                                                   法  官  劉介中
右為正本係照原本作成。
如不服本判決，應於送達後二十日內，向本院提出上訴狀並表明上訴理由，如於本判
決宣示後送達前提起上訴者，應於判決送達後二十日內補提上訴理由書（須按他造人
數附繕本）。
中      華      民      國    九十一    年      七      月     十九     日
                                                   書記官  黃明和
